臺灣臺南地方法院民事判決　　　　　　　95年度訴字第1670號
原　　　告　甲○○
法定代理人　乙○○
訴訟代理人　陳啟舜律師
被　　　告　丁○○
被　　　告　戊○○
前列　二人
訴訟代理人　庚○○○
被　　　告　己○○
被　　　告　辛○○
前　一　人
訴訟代理人　丙○○
上列當事人間請求分割共有物事件，經本院於民國96年12月12日
言詞辯論終結，判決如下：
    主      文
原告與被告己○○、丁○○、戊○○共有坐落臺南縣西港鄉○○
段第一九七地號、地目建、面積七一七平方公尺土地，准予分割
如附圖丙案所示：編號甲部分面積三五九平方公尺分歸原告取得
；編號乙部分面積一七九平方公尺分歸被告己○○取得；編號丙
部分面積一七九平方平方公尺分歸被告丁○○、戊○○取得，並
按原應有部分之比例保持共有。
原告與被告辛○○、丁○○、戊○○共有坐落臺南縣西港鄉○○
段第一九七─一地號、地目道、面積八八平方公尺土地，准予分
割如附圖丙案所示：編號甲部分面積四四平方公尺分歸原告取得
；編號乙部分面積二二平方公尺分歸被告辛○○取得；編號丙部
分面積二二平方平方公尺分歸被告丁○○、戊○○取得，並按原
應有部分之比例保持共有。
訴訟費用由被告丁○○負擔百分之十二點五、被告戊○○負擔十
二點五、被告己○○負擔百分之二十一、被告辛○○負擔百分之
四，餘由原告負擔。
    事實及理由
一、本件原告起訴主張：
  (一)緣有坐落臺南縣西港鄉○○段第197地號、地目建、面積717
    平方公尺，及坐落臺南縣西港鄉○○段第197-1地號、地目
    道、面積88平方公尺土地（以下簡稱系爭土地），原告持分
    各二分之一。因原告之父乙○○土地在台南縣西港鄉○○段
    第198-4地號，與同段197、197-1地號土地相鄰，原告打算
    分割後取得所有權興建房屋，履次與被告等商量，均未能達
    成協議，爰請求分割共有物，並依民法第824條第2項之第1
    款規定為原物分割。
  (二)原告主張依附圖丙方案為分割，原告分配在系爭土地之北面
    向西位置，與父親乙○○土地相鄰較有使用價值；被告主張
    依附圖所示乙方案為分割，不利原告之利用，並聲明：如主
    文所示。
二、被告則以：
  (一)緣坐落於西港鄉○○段197地號土地為原告（權利範圍二分
    之一）、被告丁○○（權利範圍八分之一）、被告戊○○（
    權利範圍八分之一）、被告己○○（權利範圍四分之一）共
    有。同段197地號土地為原告（權利範圍二分之一）、被告
    丁○○（權利範圍八分之一）、被告戊○○（權利範圍八分
    之一）、被告辛○○（權利範圍四分之一）共有，為鄉村區
    交通用地，現況亦為道路使用，無分割實益，請准予按現況
    保持共有。
  (二)被告等不同意原告主張如附圖所示甲方案，將己○○、丁○○、戊○○三人繼續保持共有；亦不同意採附圖所示丙方案
    分割，因系爭土地上有被告丁○○、戊○○、己○○所有之
    豬舍、鐵皮屋，請依現在建物之界線分割才不致影響被告生
    計。爰請求被告己○○分割為單獨所有，丁○○、戊○○按
    持分比例保持共有，並依現場使用情形，依附圖所示乙方案
    ，原告取得甲部分，被告己○○取得乙部分，被告丁○○、
    戊○○共有丙部分。
  (三)並聲明：兩造共有坐落台南縣西港鄉○○段第197、197-1地
    號土地，被告同意分割，但不同意合併分割及原告之分割方
    案，請依附圖所示乙方案為分割。
三、按各共有人如非因物之使用目的不能分割或契約訂有不分割
    期限者，得隨時請求分割共有物。又共有物之分割，依共有
    人協議之方法行之。分割之方法，不能協議決定者，法院得
    因任何共有人之聲請，命為左列分配：一、以原物分配於各
    共有人。二、變賣共有物，以價金分配於各共有人，民法第
    823條第1項、第824條第1項、第2項分別定有明文。 經查：
    系爭土地原為兩造所共有，各人之應有部分如附表所示，使
    用分區為鄉村區乙種建築用地、鄉村區交通用地等情，業據
    原告提出系爭土地登記第2類謄本及地籍圖各1份附卷可參，
    並為被告所不爭執，而兩造並未定有不分割之特約，亦無因
    物之使用目的不能分割之情形，且前經本院新營簡易庭96年
    度營調字第121號分割共有物事件調解不成立，足見其等就
    分割之方法顯難為一致之協議。從而，原告依上開法條之規
    定，請求分割系爭土地，洵屬有據，應予准許，被告辯稱同
    段197-1地號為道路用地，不應分割云云，並無足採。
四、按法院定共有物分割之方法，固可由法院自由裁量，惟應斟
    酌各共有人之意願、利害關係、共有物之性質、分割後之經
    濟效用及公共利益等為公平決定（最高法院81年度台上字第
    16號、89年度台上字第724號判決可資參照）。經查：
  (一)系爭土地197地號地號土地約呈正方形，西側為同段197-1地
    號土地為道路，東、南側鄰他人所有之土地，北側鄰原告之
    父乙○○所有同段198-4地號土地。系爭197地號土地西南側
    面臨197-1地號道路處，有被告丁○○、戊○○所有豬舍二
    幢；系爭土地西側面臨197-1號道路處，有被告己○○所有
    之鐵皮屋一幢；系爭土地東側有原告放置活動之貨櫃屋一間
    ，其餘均為空地等情，業經本院於96年2月9日會同兩造及臺
    南縣佳里地政事務所測量員至現場勘測屬實，並製有勘驗測
    量筆錄及土地複丈成果圖各1份在卷足稽，復有原告提出之
    現況照片10幀附卷（見原告96年4月2日準備書狀）、被告提
    出現況照片8幀（見原告96年1月10日答辯書）足憑，且為兩
    造所不爭執，足堪認上情為真實。
  (二)綜此，本院斟酌系爭土地之地形、面積、系爭土地之使用現
    況及位置、兩造應有部分比例所占之面積與其等各自之意願
    、系爭土地面臨道路情況、各人分得部分尚稱方正完整利於
    建築使用，分得實際能充分利用之面積，以增加分得土地使
    用上之經濟效益，及被告丁○○、戊○○表明要維持共有（
    見本院96年12月12日言詞辯論筆錄）等一切情狀，認原告主
    張之分割方案即丙方案，符合系爭土地分割之整體效益及共
    有人全體之利益，應可採取。雖被告丁○○、戊○○、己○○主張，系爭197地號土地，應採乙方案分割，保持其等所
    有之豬舍、鐵皮屋之完整，然查：
    1.原告在系爭197地號土地應有部分高達二分之一，但依被
      告之分割方案，分得土地地形呈L形，L形的一端面臨西側
      道路僅有五公尺寬，L形的另一端亦僅約五公尺寬，但長
      達二十餘公尺，原告若依此分配，所得之土地大半無法利
      用，不符合原告之利益。
    2.又系爭197地號土地西側，因與同段197-1地號相鄰，面對
      道路，為該土地較有價值之部分，因被告對分得較有價值
      之土地，不願以金錢補償其他共有人（96年9月19日言詞
      辯論筆錄），為公平起見該段長度自應依兩造應有部分比
      例為分配。查系爭197地號土地與道路197-1地號相鄰處長
      度為26.62公尺，此有附圖台南縣佳里地政事務所複丈成
      果圖可按，依原告主張之丙方案，原告、被告己○○、被
      告丁○○及戊○○分得的甲、乙、丙土地臨路之寬度分別
      為13.705公尺、6.708公尺、6.209公尺，與各共有人應有
      部分比例約略相當，自較可採。如依被告主張之乙方案，
      原告的應有部分最多（二分之一），但分得之土地面臨道
      路者僅5公尺，被告己○○應有部分為四分之一，但分得
      土地面臨道路高達11.2公尺，被告丁○○、戊○○亦僅有
      應有部分四分之一，但分得土地面臨道路亦高達10.42公
      尺，顯然被告分配之土地價值高出其應有部分甚多，並非
      公平之方案。
    3.雖被告辯稱其等在系爭197地號土地上有建物，應按建物
      之界址為分割，才不至影響其生計云云，然被告丁○○、
      戊○○所有之兩幢豬舍，為其祖父母在三十多年前出資興
      建，現已甚為老舊，目前沒有作為養豬使用，只有當成倉
      庫堆置物品，該建物沒有所有權登記，亦沒有繳納房屋稅
      ，而被告丁○○、戊○○均以駕駛為業，平日居住在永康
      市，此經原告陳明在卷，並有卷附現場照片可憑，依原告
      主張之丙方案為分割，被告丁○○、戊○○分得的丙部分
      土地，可以保存一半以上之豬舍建物，仍可以作為倉庫使
      用，當不致影響被告二人之生計。另被告己○○所有之鐵
      皮屋，雖大部分坐落原告分得之甲部分土地，一但依丙方
      案分割勢必拆除，惟上開鐵皮屋約二十年前興建，該建物
      沒有所有權登記，沒有繳納房屋稅，興建時是作為汽車修
      理廠使用，目前作為被告己○○住家兼放置零件之處，假
      日也兼作修車之副業，此經被告陳明在卷，並有卷附現場
      照片可憑。按被告己○○興建上開建物並沒有得到原告之
      同意，且該建物也非合法之建築，自不能因被告己○○擅
      自興建房屋而影響其他共有人之權益，被告己○○以此認
      應將其已建屋之範圍分割為其所有亦無理由。
    4.從而，被告主張附圖所示之乙分割方案，造成擁有最多應
      有部分之原告分得不方正、狹長而不利使用之土地，獨厚
      被告丁○○、戊○○、己○○獲得超出其應有部分價值之
      土地，而被告三人在系爭土地上之建物均已老舊，且非合
      法之建物，縱使拆除，與原告不能利用分得土地相比較，
      其損失較為輕微，況且原告並未同意被告等在共有土地上
      興建建物，該不利益不應由原告承擔，故被告等主張之乙
      方案為無可採。
五、綜上所述，系爭土地依其使用目的並非不能分割，共有人間
    亦無不能分割之約定，然迄今未能協議分割，又本院審酌系
    爭土地之現有使用狀況、對外通行問題、位置、形狀、面積
    、兩造分割之利益及意願等一切情狀，認原告主張之分割方
    案較符合土地分割之經濟效用及共有人全體之利益，堪認係
    適當、公允之分割方法。從而，原告本於共有人之資格，起
    訴請求就系爭土地予以分割，即屬正當，應予准許，本院因
    而准分割系爭土地如主文第1項、第2項所示。
六、本件雖准原告之請求，分割系爭土地，然分割方法係法院考
    量全體共有人之利益後，認原告主張之分割方案為可採，原
    告既為共有人之一，亦同受其利，若全由敗訴當事人負擔訴
    訟費用顯失公平， 爰依民事訴訟法第80條之1規定，命勝訴
    之原告亦負擔部分之訴訟費用，附此敘明。
七、又本件判決結果已臻為明確，兩造其餘攻擊防禦方法，經本
    院斟酌後，認對於判決結果已不生影響，爰不逐一論述，併
    予敘明。
八、據上結論．本件原告之訴為有理由，依民事訴訟法第78條、
    第80條之1、第85條第1項但書，判決如主文。
中　　華　　民　　國　　96　　年　　12　　月　　26　　日
                  民事第三庭    法　官  張麗娟
以上正本係照原本作成。
如不服本判決，應於送達後廿日內，向本院提出上訴狀並表明上
訴理由，如於本判決宣示後送達前提起上訴者，應於判決送達後
廿日內補提上訴理由書（須附繕本）。
中　　華　　民　　國　　96　　年　　12　　月　　26　　日
                                書記官  楊宗倫
  附表：
┌────┬─────┬────────┐
│土地坐落│共  有  人│應有部分比例    │
├────┼─────┼────────┤
│台南縣西│甲○○    │二分之一        │
│港鄉八分├─────┼────────┤
│段197地 │丁○○    │八分之一        │
│號      ├─────┼────────┤
│        │戊○○    │八分之一        │
│        ├─────┼────────┤
│        │己○○    │四分之一        │
├────┼─────┼────────┤
│台南縣西│甲○○    │二分之一        │
│港鄉八分├─────┼────────┤
│段197-1 │丁○○    │八分之一        │
│地號    ├─────┼────────┤
│        │戊○○    │八分之一        │
│        ├─────┼────────┤
│        │辛○○    │四分之一        │
└────┴─────┴────────┘
